【裁判字號】    92,上易,349
【裁判日期】    920522
【裁判案由】    動產擔保交易法
【裁判全文】
臺灣高等法院高雄分院刑事判決                    九十二年度上易字第三四九號
    上  訴  人  臺灣高雄地方法院檢察署檢察官
    被      告  甲○○
右上訴人因被告違反動產擔保交易法案件，不服臺灣高雄地方法院九十一年度易字第
三二一四號中華民國九十二年一月十四日第一審判決（起訴案號：臺灣高雄地方法院
檢察署九十一年度偵字第一五四八二號），提起上訴，本院判決如左：
      主  文
上訴駁回。
      理  由
一公訴意旨略以：被告甲○○於民國九十一年一月二十四日向遠東國際商業銀行股份
  有限公司（以下簡稱遠東商業銀行）貸款新臺幣（下同）十六萬元，約定自同年二
  月二十四日起迄九十四年一月二十四日止，每月一期，分三十六期，每期支付五千
  九百三十六元，並以所有自用小客車（車牌號碼：ＨＲ─三五九七號）設定動產抵
  押權，訂立車輛動產抵押契約，係動產擔保交易之債務人。詎被告僅繳交四期即拒
  不清償任何本息，並將上開抵押物品遷移逃匿不知去向，遠東商銀並於被告逾期繳
  款達三十日時，將上開債權及動產抵押權讓與裕融企業股份有限公司（以下稱裕融
  公司），裕融公司取得該債權及動產抵押權後追索無著受有損害，因認被告涉有違
  反動產擔保交易法第三十八條之罪嫌。
二按犯罪事實應依證據證據認定之，無證據不得推定其犯罪事實，刑事訴訟法第一百
  五十四條定有明文。又事實之認定，應憑證據，如未能發現相當證據，或證據不足
  以證明，自不能以推測或擬制之方法，為裁判基礎（最高法院四十年台上字第八六
  號判例參照）；而告訴人之告訴，係以使被告受刑事訴追為目的，是其陳述是否與
  事實相符，仍應調查其他證據以資審認（最高法院五十二年台上字第一三００號判
  例參照），易言之，即藉由補強證據之存在，以增強或擔保告訴人陳述之證明力（
  最高法院八十七年度台上字第二一七六號判決要旨參照）。再按動產擔保交易法係
  以動產擔保交易之債務人，意圖不法之利益，將標的物遷移、出賣、出質、移轉、
  抵押或為其他處分，致生損害於債權人為構成要件，是行為人於主觀上需有為不法
  利益之意圖，於客觀上需有將標的物遷移、出賣、出質、移轉、抵押或為其他處分
  之行為，始得論以該條之罪。如債務人尚未收受設定擔保之動產，乃無從於主觀上
  產生犯意，或為客觀犯行，合先敘明。
三本件公訴人認被告涉有違反動產擔保交易法第三十八條之罪嫌，係以告訴人裕融公
  司之代理人白豐瑞之指述及卷附之貸款暨動產抵押契約書、債權讓與通知書、動產
  擔保交易動產抵押設定登記申請書、動產擔保交易動產抵押設定債權人變更登記申
  請書、動產擔保交易動產抵押移轉契約書、存證信函各一份為其主要依據。訊據被
  告甲○○堅決否認有違反動產擔保交易法之犯行，辯稱：伊係經由林泰祥介紹買車
  ，相關手續亦係由伊與林泰祥一同去辦理，但林泰祥始終未經車輛交給伊，伊也無
  法聯絡上林泰祥，伊當時以為可能是手續上未辦妥，所以不了了之，一直到收到告
  訴人裕融公司來函催繳，並表明不繳款要移送法辦，伊又找不到林泰祥，一時間不
  知如何處理，故於九十一年六月間至裕融公司繳交一期車款，後因工作不固定就無
  法繼續繳款，本件購車案件全係林泰祥策劃，伊並不知情等語。
四經查：
(一)被告係於九十一年一月間，由澄清車行之業務員林泰祥介紹購車，並經業務員林泰
  祥向鋐奇車行調得許火炎所出售之車牌號碼ＨＲ—三五九七自小客車，因被告無法
  以現金一次購買，乃於九十一年一月二十四日，以其所購車牌號碼ＨＲ—三五九七
  自小客車設定動產抵押權予遠東商業銀行，向遠東商業銀行借款十六萬元，約定自
  九十一年二月二十四日起至九十四年一月二十四日止，分三十六期清償本息，每月
  應給付五千九百三十六元，而上開十六萬元係匯入業務員所通知之李東益郵局帳戶
  一節，業經證人即鋐奇車行業務員林雅文到庭證稱：車牌號碼ＨＲ—三五九七自小
  客車係原車主許火炎所出售，嗣經林泰祥買斷調車回其所屬車行出售等語（見本院
  卷第八十八頁至第八十九頁）；證人即收受遠東商業銀行匯款十六萬元之李東益證
  稱：伊不認識被告甲○○，係速利車行負責人江耀堂欠伊債務未還，由伊提供帳戶
  與他陸續還款，而收到該十六萬元匯款等語（見本院卷第八十六頁至第八十七頁）
  ，此外，復有車主許火炎與鋐奇車行之汽車買賣合約書（見本院卷第八十二頁）、
  撥款資料確認書、撥款對象查詢（見本院卷第五十頁、第五十一頁）、貸款暨動產
  抵押契約書、債權讓與通知書、動產擔保交易動產抵押設定登記申請書、動產擔保
  交易動產抵押設定債權人變更登記申請書、動產擔保交易動產抵押移轉契約書（見
  九十一年度發查字第三四六一號卷第六頁至第十一頁）各一份在卷可稽，足認被告
  為購買系爭汽車，才經由車行業務員林泰祥之接洽處理，而與遠東商業銀行成立動
  產擔保交易契約，且係林泰祥自鋐奇車行取得系爭汽車。
(二)惟被告否認曾自業務員林泰祥手中取得系爭自小客車，且一般車行先將貸款人資料
  送給銀行，銀行審查後通知車行可以貸款，車行就會替車主過戶，才將過戶資料送
  到銀行辦理貸款，購車者係在車行取得款項後才能取車一節，亦據證人即當時對保
  人員孫甄珠證述無訛（見本院卷第二十七頁），且證人即代辦系爭汽車過戶之人員
  王秀芳亦到院陳稱：伊只是在監理所代辦汽車過戶，未曾見過出售之許火炎或買車
  之被告甲○○等語（見本院卷第八十五頁至第八十六頁），並有高雄市監理處高市
  監二字第０九二０００四六七七號函附系爭汽車過戶資料一份在卷足稽（見本院卷
  第六十一頁至第六十三頁），可見被告在遠東商業銀行撥款前，並未取得系爭汽車
  。而證人孫甄珠復對被告表示系爭汽車係業務員林泰祥開走一事僅證稱：伊覺得被
  告甲○○可能是林泰祥之人頭等語（見本院卷第二十六頁），而告訴代理人白豐瑞
  於原審審理時陳稱：公司所留存之資料僅能看出本件有成交，但看不出車子現在在
  哪裡，‧孫甄珠搭配林泰祥承辦業務，林泰祥後來沒有繼續在公司上班，聽說後來
  被關，孫甄珠後來被公司解聘，但不知道是什麼理由，我們在屏東也有類似案件，
  承辦業務是孫甄珠等語（見原審卷第四十三頁），另告訴人代理人劉傑亦陳稱：
  車行表示牽車都是由賣車業務林泰祥主導，本件係由何人牽車，車行已經沒有印象
  了，對保業務是孫甄珠，林泰祥是車行業務，孫甄珠是我們公司對保業務人員等語
  （見原審卷第六十七頁），足見被告是否曾自林泰祥手中取得系爭汽車，告訴人並
  無何證據可資佐證，而證人孫甄珠於案發時為告訴人之受僱人，又始終搭配林泰祥
  承辦業務，竟自覺被告可能為人頭，而未進一步查證被告是否實際購買及取得系爭
  汽車，如此自不得僅以被告與遠東商業銀行成立動產擔保交易契約，即認定被告已
  取得系爭汽車，而負有債務人不得將標的物遷移、出賣、出質、移轉、抵押或為其
  他處分行為之義務。
(三)至被告甲○○雖有曾繳款之紀錄，惟此並不足證明被告已經取得車號ＨＲ─三五九
  七號自小客車。況且告訴人所陳報之業務員林泰祥經本院依戶籍地傳喚，遭查無該
  址而退回，有林泰祥個人基本資料查詢結果、回證在卷可憑（見本院卷第十九頁、
  第二十一頁、第二十二頁），是以綜觀卷內所存在之證據，亦無法證明車號ＨＲ─
  三五九七號自小客車確已由被告收受。
(四)綜上所述，被告雖與遠東商業銀行成立動產擔保交易契約，惟並無積極證據足認被
  告確曾取得車牌號碼ＨＲ─三五九七自小客車之占有，則難認被告有意圖不法之利
  益，而為遷移車號ＨＲ─三五九七號自小客車之行為，揆諸首揭說明，被告所為即
  與動產擔保交易法第三十八條之犯罪構成要件不合。
五此外，本院復查無其他積極證據，足證被告甲○○有違反動產擔保交易法第三十八
  條犯行。原審以不能證明被告甲○○犯罪，而諭知被告無罪之判決，核無不合，上
  訴人上訴意旨仍執陳詞，指摘原判決不當，並無理由，應予駁回。
據上論斷，應依刑事訴訟法第三百六十八條，判決如主文。
本案經檢察官林應華到庭執行職務。
中      華      民      國     九十二     年     五     月    二十二    日
                              臺灣高等法院高雄分院刑事第二庭
                                  審判長法官  林正雄
                                        法官  黃壽燕
                                        法官  謝靜雯
右正本證明與原本無異。
不得上訴。
                                  法院書記官  廖素珍
中      華      民      國     九十二     年     五     月    二十二    日


司法院資訊處製作；財團法人民間司法改革基金會備份。
